臺灣桃園地方法院民事判決　八十九年度重訴字第四○○號
　　原　　　告　　昭安國際股份有限公司（原名昭安纖維股份有限公司）
　　法定代理人　　乙○○
　　訴訟代理人　　沈志成律師
　　複　代理人　　丁○○　住台北市○○路○段三九號九樓
　　　　　　　　　甲○○　住同.
　　被　　　告　　第一商業銀行股份有限公司西壢分行
　　　　　　　　　　　　　設桃.
　　法定代理人　　丙○○　住同.
　　訴訟代理人　　林鼎鈞律師
　　複　代理人　　林怡芳律師
右當事人間請求清償債務事件，於民國九十三年三月二十五日言詞辯論終結，本院判
決如左：
    主    文
原告之訴及其假執行之聲請均駁回。
訴訟費用由原告負擔。
    事    實
甲、原告方面：
一、聲明：
（一）被告應給付原告新台幣（下同）四千八百萬元，及自支付命令聲請狀繕本送達
      翌日（即民國八十九年十月二十六日）起至清償日止，按年息百分之五計算之
      利息。
（二）願供擔保，請准宣告假執行。
二、陳述：
（一）原告於民國八十六年二月十九日將昭安纖維股份有限公司物流中心工程中之自
      動倉儲系統工程委由新系統物流股份有限公司（下稱新系統公司）承攬，雙方
      除訂有工程合約書一份（下稱自動倉儲工程合約）外，並由被告在四千八百萬
      元範圍內擔任新系統公司之履約保證人，而原告已給付新系統公司承攬工程款
      約一億元，新系統公司卻在未經原告確認下，於八十八年十一月二十四日自西
      班牙進口與雙方所訂合約暨建築法令有違之料架（下稱系爭料架），經原告多
      次要求新系統公司履行合約，新系統公司均藉詞推諉，嗣於八十九年三月九日
      雙方達成協議委由台灣省結構技師公會審查，並以該公會之裁決為依據，經台
      灣省結構工程技師公會審查結果證明新系統公司所提供之料架明顯不符法令對
      於韌性之要求，新系統公司仍拒不負責，致原告受有近億元之損害，爰依上開
      保證書第二條約定請求被告給付原告履約保證金四千八百萬元。
（二）於八十九年三月九日經原告與新系統公司就上開工程相關事項討論後所作成之
      會議記錄（下稱系爭會議記錄）不僅新系統公司有保存一份，且新系統公司亦
      派其員工黃木源提送資料予台灣省結構工程技師公會，由黃木源向該公會報告
      ，另黃木源亦曾就該公會委員所提出之問題請求原廠協助，足證原告與新系統
      公司有以台灣省結構工程技師公會裁決為合約內容之合意。
（三）被告於九十二年九月十四日提出國立台灣大學土木工程學系（下稱台大土木系
      ）就新系統公司所設計系爭料架之審查意見書，有多處與建築法令不合，且對
      系爭料架之型式亦有誤認，該審查意見並不足採：
１、新系統公司送交台大土木系審查之相關圖說，與其送至台灣省結構工程技師公會
    送審之圖說並非完全相同，且台大土木系亦未遵台灣高等法院之要求向台灣省結
    構技師公會調閱新系統公司原始設計之文件。
２、台大土木系審查報告引用建築技術規則八二年版計算地震力時，認Ｚ值可採零點
    六，Ｃ值可採零點一一七，係以學理為憑，然建築技術規則八十二年版第四十三
    條已將系爭料架所在之地區劃分為中震區，依該規定Ｚ值應為零點八，因法令已
    有明文，則學理應無適用之餘地。又關於Ｃ值部分，台大土木系之審查意見係以
    系爭料架定著於獨立建物裡面，而該料架有自己的基礎，且非供人居住、使用，
    屬於獨立之非建築結構物，故Ｃ值採用零點一一七為計算標準。然系爭料架之基
    部係附建於該建築物之地面樓地板上，並非獨立之基礎，且系爭料架平常均由工
    人負責存貨及取貨之工作，不得謂非供人使用，復由建物登記謄本中所指附屬建
    物，依法僅包括陽台、屋簷或雨遮等連接於主建物上方者，而建築技術規則建築
    構造編第四十六條規定之附屬建物，除包括水塔、煙囪、水箱、及其內容物（上
    開建物不論其是否位於建築物頂部，均屬之）外，尚包括高於二‧四公尺之儲存
    架及連續運轉之機械或裝備等，足見建築技術規則建築構造編第四十六條所規定
    之附屬建物範圍應較建物登記謄本所定義之範圍廣泛，二者並非相同，詎台大土
    木系竟曲解附屬建物之定義，而以附建於廠房鋼構系統之上者才認定為附屬建物
    ，於法有違。
３、按最小設計總橫力Ｆｐ＝ＺＩＣｐＷｐ。其中Ｚ為建築物之震區水平加速度係數
    ，Ｉ為用途係數，Ｗｐ為構體的重量，Ｃｐ為局部震力係數，應包含內容物之重
    量，亦即活載重應以百分之百計算，而非以百分之二十五計算。再按非結構構材
    中之儲存架（含內容物）其局部震力係數Ｃｐ值為零點七五，而原告與新系統公
    司係於八十六年二月十九日訂約，故關於系爭料架之設計規範自應適用依簽約時
    之法令，而不應使用簽約後修正之八十六年版耐震設計規範，縱依八十六年版耐
    震設計規範，有關計算儲存架地震力之公式，亦須適用該規範第四章非結構構材
    之規定，台大土木系之審查意見所憑計算之數據及規範均有違誤。
４、按建築物之基本震動周期Ｔ，單位為秒，如為無剪力牆或斜撐者：鋼構造建築物
    Ｔ＝零點零八五ｈｎ３/４；其他建築物：Ｔ＝零點零五ｈｎ３/４，而台大土木
    系以系爭料架屬鋼構架構造物，無剪立牆或斜撐者為由，認新系統公司以鋼構架
    構造物之公式計算震動週期為宜，然新系統公司所設計之料架係採部分同心斜撐
    及部分Ｋ型斜撐系統，依上開八十六年版耐震設計規範應以其他建築物：Ｔ＝零
    點零五ｈｎ３/４之公式計算。
５、Ｋ型斜撐構架在斜撐挫屈後柱會嚴重受損，耐震性能最差，不可使用於地震帶，
    而台大土木系之審查人陳清泉已於九十二年九月二十二日在臺灣高等法院九十一
    年度重上字第二六○號給付工程款事件（下稱另案）審理時證稱系爭料架有部分
    為同心斜撐，有部分為Ｋ型斜撐，然比對內政部營建署頒佈之鋼構造建築物鋼結
    構設計技術規範第一六九頁之圖形可知，新系統公司所設計之系爭料架應屬Ｋ型
    斜撐，則系爭料架應不得使用於地震頻繁之台灣地區，亦可認定新系統公司有違
    約之情事，被告自應負履約保證人之責任。
６、陳清泉在另案時證稱，在伊印象中依稀記得新系統公司有提供桿件及接頭的設計
    圖，但其未帶來等語，然台大土木系審查意見書則記載：「有關其中據之而完成
    之結構細節計算及其設計圖說等，依理由該項資料提供單位自行負責，不在本案
    審查範圍之內」，足證陳清泉之證詞不實，且台大土木系未就系爭料架之桿件及
    接頭設計加以審查，自無法認定新系統公司所設計之料架是否符合八十六年版建
    築技術規則有關韌性之要求，台大土木系之審查意見書不足為本件認定之基礎。
７、綜上所述，台灣高等法院九十一年度重上字第二六０號民事判決認事用法有諸多
    適用法規不當、理由不備及矛盾等違背法令之事由，且均足以影響裁判之結果，
    原告對該判決不服並已提出上訴。
（四）依民法第七百五十二條之文義解釋，應指對某特定債務定有保證期間，此與系
      爭保證書係約定被告於某期間內發生之債務應負保證責任者不同，被告以系爭
      保證書第三條之約定主張免責，並無理由。
（五）依民法第七百四十六條第一款規定，被告預先拋棄先訴抗辯權仍屬有效，縱認
      被告預先拋棄先訴抗辯權係屬無效，然被告於八十八年十一月二十八日出具系
      爭保證書予原告時，民法債篇及民法債編施行法之修正條文早於八十八年四月
      二十一日公布施行，被告明知其拋棄之行為無效，卻仍以欺蒙之手段，使原告
      與其訂立保證契約並收取費用，則被告所為顯屬詐欺，且與誠實信用原則有違
      ，依法被告應不得主張免責。
三、證據：提出下列證據為證。
原證一：保證書影本一份。
原證二：會議記錄影本一份。
原證三：台灣省結構工程技師公會八十九年五月十日（八九）省結技（五）森字第○
        三四號函、台灣省結構工程技師公會就昭安纖維股份有限公司新建物流中心
        有關倉儲貨架結構系統審查案暨審查意見書影本各一份、新系統公司員工黃
        木源出席台灣省結構工程技師公會審查會議之簽到紀錄影本一份、新系統公
        司八十九年五月二十四日寄與原告之工程配合通知書影本一份。
原證四：沈志成律師事務所八十九年五月二十四日八九成法字第○○一二號及八十九
        年八月八日八九成法字第○○○○二八號函影本各一份。
原證五：自動倉儲系統工程合約書影本一份、工程款明細影本一份、本票影本五紙、
        進口結匯證實書影本二紙。
原證六：台灣台北地方法院八十九年度重訴字第二一一四號民事判決影本一份、九十
        年五月二十八日言詞辯論筆錄節本一份、新系統公司於臺灣臺北地方法院八
        十九年度重訴字第二一一四號所提答辯狀節本一份。
原證七：被告八十九年六月九日一西壢字第一五七號函影本一份。
原證八：台灣高等法院九十一年度重上字第二六０號九十二年九月一日及同年月二十
        二日準備程序筆錄影本各一份、民事補陳上訴理由狀暨新系統公司所提出之
        規劃書影本各一份。
原證九：鋼構造建築物鋼結構設計技術規範節本一份。
乙、被告方面：
一、聲明：
（一）如主文第一項所示。
（二）如受不利判決，願供擔保請准宣告免為假執行。
二、陳述：
（一）按「保證人之負擔，較主債務人為重者，應縮減至主債務之限度」，民法第七
      百四十一條定有明文，故保證債務之存在以主債務之存在為前題，而新系統公
      司與原告間之合約既經臺灣高等法院九十一年度重上字第二六○號民事判決認
      定新系統公司並無違約，則被告自無須負履約保證人之責任。
（二）依民法第七百五十二條規定，「約定保證人僅於一定期間內為保證者，如債權
      人於其期間內，對於保證人不為審判上之請求，保證人免其責任」，而系爭保
      證書約定有效期間係自八十八年十一月二十八日起至八十九年五月二十八日，
      系爭保證書上已載明原告須於保證期間屆滿後五日內，向被告行使權利，原告
      未於八十九年五月二十八日屆滿後五日內對被告為審判上之請求，被告依約自
      得主張免責。
（三）依民法第七百三十九條之一及民法債編施行法第三十三條之規定，系爭保證書
      要求被告預先拋棄民法上保證法律關係之相關抗辯權於法有違，該條款應屬無
      效，被告仍可對原告行使先訴抗辯權。又依系爭保證書第二條約定，可知原告
      得向被告請求給付履約保證金之前提為新系統公司未能履約，致使原告蒙受損
      失。
三、證據：提出下列證據為證。
被證一：保證書影本一份。
被證二：新系統公司民事答辯狀影本五份、原告民事書狀影本五份。
被證三：台灣高等法院九十一年度重上字第二六０號九十一年十月二十八日準備程序
        筆錄暨民事判決影本各一份。
被證四：台灣高等法院九十二年一月二十日院田民新字第八二九號函及台大土木系開
        會通知單影本各一份。
被證五：台大土木系就昭安物流自動化倉儲料架耐震係數疑義審查案之審查意見書影
        本一份。
    理    由
一、本件原告起訴主張：其於八十六年二月十九日將昭安纖維股份有限公司物流中心
    工程中之自動倉儲系統工程委由新系統公司承攬，並經被告同意在四千八百萬元
    範圍內擔任新系統公司之履約保證人，而原告已給付新系統公司承攬工程款約一
    億元，新系統公司卻在未經原告確認下，於八十八年十一月二十四日自西班牙進
    口料架，嗣於八十九年三月九日雙方達成協議將系爭料架訴請台灣省結構工程技
    師公會審查，並以該公會之裁決為依據，經台灣省結構工程技師公會審查結果證
    明新系統公司所提供之料架並不符合法令對於韌性之要求，因新系統公司之違約
    ，導致原告受有近億元之損害，爰依系爭保證書第二條約定請求被告給付原告履
    約保證金四千八百萬元等情。
二、被告則以：新系統公司對原告並無違約之情事，且經台灣高等法院以九十一年度
    重上字第二六０號民事判決認定在案，故原告向被告請求給付履約保證金並無所
    據，又系爭保證書約定有效期間係自八十八年十一月二十八日起至八十九年五月
    二十八日，保證書上載明原告須於保證期間屆滿後五日內，向被告行使權利，原
    告既未於該期限前對被告為審判上之請求，被告自得主張免責，另依民法第七百
    三十九條之一及民法債編施行法第三十三條之規定，原告不得以系爭保證書主張
    被告已預先拋棄民法上關於保證法律關係得主張之一切抗辯權利等語，資為抗辯
    。
三、原告主張其於八十六年二月十九日將昭安纖維股份有限公司物流中心工程中之自
    動倉儲系統工程委由新系統公司承攬，並經被告同意在四千八百萬元範圍內擔任
    新系統公司之履約保證人，而原告已給付新系統公司承攬工程款約一億元，新系
    統公司於八十八年十一月二十四日自西班牙進口系爭料架，雙方於八十九年三月
    九日曾召開會議討論有關自動倉儲工程合約之相關事宜等語，業據其提出保證書
    影本一份、會議記錄影本一份、自動倉儲系統工程合約書影本一份、工程款明細
    影本一份、本票影本五紙、進口結匯證實書影本二紙為證，被告對此亦不爭執，
    是原告此部分主張堪信屬實。原告復主張其與新系統公司間之自動倉儲工程合約
    中因未就該工程之料架訂立相關之規範，故雙方協議將新系統公司進口之系爭料
    架送請台灣省結構工程技師公會審查，並以該公會所為之審查結果為依據，嗣因
    台灣省結構工程技師公會審查結果認為系爭料架不符當時法令之規範，新系統公
    司即應依該審查結果更換系爭料架以繼續履行自動倉儲工程合約，然新系統公司
    事後並未依約履行，故新系統公司已構成違約，並致原告受有損害，依系爭保證
    書第二條約定被告應給付履約保證金四千八百萬元與原告等語，惟被告執前詞置
    辯，茲本件所應審究者為新系統公司有無違反與原告間之自動倉儲工程合約。
四、原告與新系統公司簽約時未就系爭料架之規範達成合意，而新系統公司並未同意
    原告將系爭料架送請台灣省結構工程技師公會審查，並以該公會之裁決為依據：
（一）依原告所提出被告不否認真正之自動倉儲工程合約第三條記載：規劃及範疇：
      本工程由雙方共同規劃及確認規格及範疇，詳細內容如附件之報價單。而原告
      與新系統公司在簽約後曾多次召開會議協商規格及範疇之問題等情，亦為兩造
      所不爭執，可知原告與新系統公司簽約時，並未就料架之鋼結構規範達成合意
      一節，應堪認定。
（二）原告與新系統公司於八十九年三月九日召開會議時，在該次會議紀錄第四點後
      段記載「系統規格、將來料架結構送結構技師公會審核，雙方以其裁決為依據
      」等字句，並非為該次會議之紀錄蔡佳英所記載，而係原告之職員陳汝興在傳
      閱到該會議記錄時所補填上去等情，業經陳汝興在另案中證述明確，此有台灣
      高等法院九十一年度重上字第二六０號給付工程款事件九十一年十月二十八日
      準備程序筆錄影本一份附卷可稽，且依系爭會議記錄之形式觀之，第四點與第
      五點文字間並無另留行間，而其餘各點間則均另有留行間，有該會議記錄影本
      在卷為憑，是系爭會議紀錄第四點後段所記載之字句係陳汝興於傳閱到系爭會
      議記錄時所填寫加載一節，應認屬實。
（三）至原告主張系爭會議記錄係在陳汝興填寫完後才交由新系統公司確認簽字，而
      新系統公司對該段文字既未當場表示異議，故可認定新系統公司應係認同將系
      爭料架送至臺灣省結構工程技師公會審核，並以該公會之裁決為依據等語，為
      被告所否認。經查，新系統公司之職員黃木源於另案九十一年十月二十八日準
      備程序期日中證稱：「會議記錄是蔡佳英寫的，他寫好以後拿給我先簽名，我
      簽好以後鄭毅誠再簽，接者蔡佳英也簽，我們三人都簽好再交給林榮宗簽，林
      榮宗簽好後陳汝興再簽。陳汝興是在傳到他簽名的時候才補上該兩行字」，而
      當日之會議記錄蔡佳英亦作證：「我說的內容與黃木源一樣，記錄是我寫的，
      我們公司三人（即新系統公司）先簽，對方公司（即本件原告）兩人後簽，陳
      汝興是後來才補上去」，則陳汝興雖曾於該次準備程序期日證稱：「該第四項
      後面兩行文字是在傳閱時，我補上去的，我印象中當時參加人員的簽名都還空
      白」，然經承審另案之法官訊問當日在場五人簽名的次序為如何時，陳汝興卻
      答稱：「五人簽名的次序如何我不大記得，是我先加載後給林榮宗看，林榮宗
      簽好名我再簽，他們三個是在我之前簽或之後簽我不確定」，故陳汝興既無法
      確定於其加載該段文字時，新系統公司之與會人員是否已於該會議記錄上簽名
      。則其之前所稱加載該段文字時，參加人員之簽名均屬空白乙節，尚難採信。
      可見系爭會議記錄於八十九年三月九日當日交由與會者閱覽簽字之順序，應係
      新系統公司當日與會之三名人員先簽完名後，再交由陳汝興及林榮宗簽名，此
      時，陳汝興始擅自加載第四點後段關於「系統規格，將來料架結構送結構技師
      公會審核，雙方以其裁決為依據」之文字，是原告主張系爭會議記錄係在陳汝
      興填寫完後才交由新系統公司閱覽簽字等語，即非可採。
（四）新系統公司之職員蔡佳英於另案九十一年十月二十八日準備程序期日中證稱：
      「會議中沒有討論到這一點（即系爭會議記錄第四點後段文字），開會以前對
      方（即本件原告）曾要求料架要送技師公會鑑定，我們（即新系統公司）不同
      意」，而陳汝興於該次準備程序期日亦證稱「（加載上開文字，會議中有無討
      論？）會議中並沒有真正討論這事項」，由上可知，倘新系統公司於該次會議
      中同意原告將系爭料架委請專業之結構技師公會鑑定，則對於系爭料架應如何
      送鑑定及送至何地結構技師公會審查應屬該次會議之重要事項，而不會如系爭
      會議記錄第四點後段僅為簡略之記載，雙方既未就此重大事項進行討論或為任
      何協議，可見雙方於該次會議中對於是否要將系爭料架送鑑定一事仍有歧見，
      又新系統公司之負責人鄭毅誠亦有參與八十九年三月九日之會議，則就該會議
      之重要事項自應經由原告與新系統公司之負責人具體表示意見後，其會議結論
      方可視為雙方之合意，而陳汝興係於會議後始於系爭會議記錄中擅加文字，兩
      造並未就該等事項進行討論及確認，從而，黃木源及蔡佳英雖未就陳汝興所擅
      加之文字具體表示意見，或如原告所陳稱系爭會議記錄最後係由新系統公司保
      管，仍不得逕行認定陳汝興所擅加之文字係屬兩造之合意，是原告主張新系統
      公司於八十九年三月九日開會時有同意將系爭料架送請臺灣省結構工程技師公
      會審核，並以該會之裁決為依據等語，亦不可採。
（五）原告復主張縱認八十九年三月九日該次會議時雙方並未達成將系爭料架送專業
      之結構技師公會審核之協議，然新系統公司曾於臺灣省結構工程技師公會審查
      時派員到場說明，並配合提供相關資料，可見新系統公司事後亦已同意將系爭
      料架送請臺灣省結構工程技師公會審查等語，為被告所否認。經查，系爭料架
      送台灣省結構工程技師公會進行審查之相關過程，業經黃木源於另案九十一年
      十月二十八日準備程序期日中證稱：「是昭安公司自己委託台灣省結構工程技
      師公會審查，因該公會通知我出席說明，陳汝興也打電話跟我約出席的時間，
      因為他們是業主，我們只好配合，我就去說明，當天我們公司結構顧問李文海
      也有陪同我去，他也是基於同樣理由去的，我去以前只跟事業部經理報告」，
      且「我們只是考慮業主既然有疑慮，就盡量配合說明」，另外「因為在開會以
      前他們就多次提到有關料架規格要給公會作審查，所以該公會要我去說明，我
      認為只是作一般性的說明。我沒想到就是陳汝興加載文字的事情」，可知系爭
      料架係由原告自行委託台灣省結構工程技師公會審查，新系統公司並未同意原
      告將系爭料架送審，而黃木源到台灣省結構工程技師公會進行說明，僅係基於
      承商與業主間關係之考量，配合業主要求之作為，自難由此推論雙方有將系爭
      料架送臺灣省結構工程技師公會審查之合意，是原告主張新系統公司於該次會
      議後以行動表示同意將系爭料架送請臺灣省結構工程技師公會審查等語，亦非
      可採。
五、綜上所述，雙方於八十九年三月九日之會議中並未討論要將系爭料架送至臺灣省
    結構工程技師公會審查，且新系統公司亦未同意將該公會之審查結果作為自動倉
    儲工程合約內容一部分，縱認原告主張台大土木系所為之審查意見書有何不實之
    處為真，然因自動倉儲工程合約對於新系統公司所提供料架之規範並未有詳細約
    定，而新系統公司既未同意系爭料架送至臺灣省結構工程技師公會審查，且新系
    統公司已對該公會之審查結果表示不服，則原告與新系統公司仍應協議將系爭料
    架送至雙方認同之其他鑑定機關另為審查，並以該鑑定機關所為之審查意見作為
    自動倉儲工程合約之一部分，是原告以系爭會議記錄及臺灣省結構工程技師公會
    之審查結果認定新系統公司有違約之情事，尚嫌速斷。
六、依兩造所簽立之保證書第一條記載略以新系統公司（以下簡稱委任人）得標承建
    貴公司（即原告）自動倉儲系統工程，依照貴公司與委任人於八十六年二月十九
    日簽訂自動倉儲系統工程契約規定，委任人應繳交貴公司履約保證金四千八百萬
    元，此項履約保證金，本行（即被告）同意開具本保證書負責保證」，又同保證
    書第二條則記載：「委任人簽訂上項契約後，如未能履約致使得貴公司蒙受損失
    ，本行願在上述履約保證金範圍內負賠償之責」，由上可知，原告依約得向被告
    請求給付履約保證金四千八百萬元之前提，係以新系統公司有違反與原告間之自
    動倉儲工程合約，並致原告受有損失時，被告才須負履約保證人之責任，然原告
    對於新系統公司有違反自動倉儲工程合約，及造成原告何項損失一節尚未舉證以
    實其說，已如前述，是被告抗辯新系統公司並無違約，且未造成原告受有損害等
    語，自屬可採。
七、從而，原告主張以臺灣省結構工程技師公會之審查結果認定新系統公司有違約之
    情事，及原告因此受有損害等情，即非可採，復因原告對於台大土木系在另案中
    所為之審查意見書既有質疑之處，則原告與新系統公司在未另行協議將系爭料架
    送至其他鑑定機關審核前，即難謂新系統公司有何違約之事由，是原告依系爭保
    證書第二條之約定請求被告給付原告履約保證金四千八百萬元，及自支付命令聲
    請狀繕本送達翌日（即八十九年十月二十六日）起至清償日止，按年息百分之五
    計算之利息，為無理由，應予駁回。
八、原告之訴既經駁回，則其假執行之聲請亦失所附麗，應併予駁回。
九、本件事證已臻明確，兩造其餘攻擊防禦方法，核與判決結果不生影響，爰不一一
    論述，併此敘明。
十、據上論結，本件原告之訴為無理由，依民事訴訟法第七十八條，判決如主文。
中　　　華　　　民　　　國　　九十三　　年　　　四　　　月　　 十五 　　日
                                臺灣桃園地方法院民事第一庭
~B審判長法官　郭琇玲
~B　　　法官　賴惠慈
~B　　　法官　林哲賢
右為正本係照原本作成
如對本判決上訴，須於判決送達後廿日內向本院提出上訴狀
中　　　華　　　民　　　國　　九十三　　年　　　四　　　月　　 十五 　　日
~B法院書記官　陳淑芬
